福建金門地方法院民事簡易判決
110年度城簡字第82號
原      告  台新國際商業銀行股份有限公司

法定代理人  尚瑞強  
訴訟代理人  張晏瑜  
被      告  盧其昌  
            盧佳珏  

上  一  人
訴訟代理人  張藏文律師
上列當事人間請求塗銷所有權移轉登記事件，本院於民國111年1
月18日言詞辯論終結，判決如下：
    主      文
原告之訴駁回。
訴訟費用由原告負擔。
    事實及理由
壹、程序事項：
　㈠訴狀送達後，原告不得將原訴變更或追加他訴，民事訴訟法
    第255條第1項定有明文。查原告於起訴時就本件訴之聲明第
    二項原記載：「被告2盧**就上揭聲明第一項之土地於民國1
    02年9月3日之登記原因為贈與之所有權移轉登記應予塗銷」
    ；於本件言詞辯論程序中，當庭更正為：「被告盧佳珏(下
    稱盧佳珏)就上揭聲明第一項之土地於102年9月3日之登記原
    因為贈與之所有權移轉登記應予塗銷」。此僅係就被告之姓
    名予以特定，並非訴之變更、追加，原告所為此一更正於法
    並無不合。
　㈡被告盧其昌(下稱盧其昌)經合法通知，未於言詞辯論期日到
    場，核無民事訴訟法第386條所列各款情事，爰依原告之聲
    請，由其一造辯論而為判決。
貳、實體事項：　　
一、原告主張：盧其昌前向原告申辦信用卡使用，尚積欠原告新
    臺幣（下同）104486元及利息尚未清償，原告已取得臺灣臺
    中地方法院所核發之92年度執字第34370號債權憑證。原告
    於88年5月11日因分割繼承取得坐落於金門縣○○鎮○○○段000
    地號土地(權利範圍4分之1，下稱系爭土地)，又分別於94年
    11月25日、102年1月25日受查封登記，嗣於102年3月25日塗
    銷查封後，於同年9月3日將系爭土地以贈與為原因移轉所有
    權登記給盧佳珏。盧其昌已知有前開債權存在，為脫免強制
    執行，而為前開土地所有權移轉登記行為，使原告之債權於
    將來受償有窒礙難行之虞，爰依民法第244條第1項、第4項
    規定，訴請撤銷上開系爭土地之贈與之債權行為及物權行為
    、塗銷所有權移轉登記等語。並聲明：㈠被告間就系爭土地
    於102年6月26日以贈與為登記原因所為之債權行為應予以撤
    銷以及於102年9月3日所為登記原因為贈與之所有權移轉登
    記之物權行為應予以撤銷；㈡盧佳珏就上揭聲明第1項之土地
    於102年9月3日之登記原因為贈與之所有權移轉登記應予塗
    銷。
二、被告則以：
　㈠盧佳珏：盧佳珏係因代盧其昌代為協商積欠訴外人裕融企業
    股份有限公司之債務，並代為清償之，方由盧其昌將系爭土
    地移轉給盧佳珏，故盧佳珏並非無償取得系爭土地。又盧其
    昌係在原告解除查封登記後之7月後，方將系爭土地移轉登
    記給盧佳珏，並非為脫免強制執行而移轉系爭土地，且原告
    早已取得對於盧其昌之債權，但從未對系爭土地有何強制執
    行之請求，是系爭土地之移轉，也無礙原告之債權。另原告
    委由嘉祥財信管理股份有限公司(下稱嘉祥公司)代為處理追
    償盧其昌之事宜，而嘉祥公司調閱系爭土地異動索引之法律
    行為，自對原告發生效力，而嘉祥公司曾在109年9月17日調
    閱系爭土地之異動索引，但原告遲至110年9月28日方提起本
    件訴訟，其撤銷權已罹於民法第245條所規定之1年除斥期間
    。再系爭土地上現有合法建物存在，若予以撤銷將孳生諸多
    爭議並使法律關係複雜化等語，並聲明：原告之訴駁回。
　㈢盧其昌未於言詞辯論期日到場，亦未提出書狀作任何聲明或
    陳述。
三、本院之判斷：
　㈠查盧其昌於88年5月11日因分割繼承取得系爭土地，嗣於94年
    11月25日、102年1月25日，系爭土地分別受查封登記，並於
    102年3月25日塗銷查封，盧其昌於102年9月3日以贈與為登
    記原因將系爭土地移轉給盧佳珏、盧其昌依照臺灣臺中地方
    法院92年度促字第41353號支付命令所示，尚積欠原告10448
    6元及相關利息、目前上開債務尚未清償等節，均為兩造所
    不爭執(見本院卷第248頁)，此部份事實自堪認定。
　㈡債務人所為之無償行為，有害及債權者，債權人得聲請法院
    撤銷之。債務人所為之有償行為，於行為時明知有損害於債
    權人之權利者，以受益人於受益時亦知其情事者為限，債權
    人得聲請法院撤銷之。債權人依第1項之規定聲請法院撤銷
    時，得並聲請命受益人或轉得人回復原狀。但轉得人於轉得
    時不知有撤銷原因者，不在此限，民法第244條第1項、第2
    項、第4項固分別定有明文。惟前條撤銷權，自債權人知有
    撤銷原因時起，一年間不行使，或自行為時起，經過十年而
    消滅，民法第245條亦有明定。又民法第244條第1項之撤銷
    訴權，依同法第245條規定，自債權人知有撤銷原因時起，
    一年間不行使而消滅。該項法定期間為除斥期間，其時間經
    過時權利即告消滅，此項除斥期間有無經過，縱未經當事人
    主張或抗辯，法院亦應先為調查認定，以為判斷之依據（最
    高法院85年台上字第1941號判例意旨參照）。
  ㈢原告所為上開主張，為被告所否認，並辯稱本件原告之撤銷
    權已罹於除斥期間等語。經查：系爭土地於102年9月3日以
    贈與為登記原因移轉給盧佳珏業如前述，而嘉祥公司於曾在
    109年9月17日、同年月21日調閱系爭土地之第二類異動索引
    ；於109年9月23日調閱系爭土地之第二類登記謄本，此有中
    華電信股份有限公司數據通信分公司110年11月5日數府三字
    第1100002681號函暨其附件地政電子謄本申請紀錄在卷可參
    (見本院卷第95頁至第98頁)。嘉祥公司既在系爭土地移轉給
    盧佳珏後，查閱系爭土地之登記謄本及異動索引，自能透過
    查閱之過程知曉系爭土地業已移轉給盧佳珏。另嘉祥公司係
    與原告簽訂契約，代原告處理債權之公司，此亦為原告所自
    承(見本院卷第249頁)。則本件在處理原告對於盧其昌之債
    權相關事宜上，嘉祥公司依照民法第535條規定，有受原告
    指示而為相關行為之義務，並依照同法第540條，有向原告
    為報告之義務，是於此一處理債權之職務範圍內，原告與嘉
    祥公司間形同手足之延伸，嘉祥公司查閱系爭土地之登記謄
    本、異動索引而知曉前開土地移轉狀況，自等同原告已知曉
    系爭土地業已移轉給盧佳珏，而應自109年9月17日查閱系爭
    土地異動索引日之翌日開始起算本件之1年除斥期間。而本
    件原告遲至110年9月28日方提起本件訴訟，此有本件起訴狀
    收狀章可供參照(見本院卷第11頁)，距離上開調閱土地異動
    索引之時間已逾1年，是原告之撤銷權已超過除斥期間而消
    滅。
  ㈣從而，原告之撤銷權已罹於除斥期間，自不得再以之對被告2
    人為任何主張，原告本件之請求自屬無據，應予駁回。
四、綜上所述，原告依照民法第244條第1項、第4項規定，請求
    撤銷系爭土地於102年6月26日之贈與、於同年9月3日之物權
    行為，並塗銷所有權移轉登記均無理由，應予駁回。
五、本件事證已臻明確，兩造其餘攻擊防禦方法，經本院斟酌後
    ，認均不足影響本判決之結果，自無逐一論述之必要，併此
    敘明。
六、訴訟費用負擔之依據：民事訴訟法第78條。
中    華    民    國   111    年    2     月    18    日
                  福建金門地方法院金城簡易庭
                                  法  官  蔡旻穎
以上正本係照原本作成。
如對本判決上訴，須於判決送達後20日內向本院提出上訴狀（須
附繕本）。如委任律師提起上訴者，應一併繳納上訴審裁判費。
中    華    民    國   111    年    2     月    18    日
                                  書記官  蔡一如